臺灣臺中地方法院交通事件裁定　　　　100年度交聲字第384號
原處分機關　交通部公路總局臺中區監理所臺中市監理站
異　議　人
即受處分人　劉育承
上列受處分人因違反道路交通管理處罰條例案件，對於交通部公
路總局臺中區監理所臺中市監理站民國100年1月21日所為之裁決
（裁監稽違字第裁61-GE0000000號），聲明異議，本院裁定如下：
    主    文
原處分關於罰鍰新台幣參萬元部分撤銷。
前項撤銷部分，不罰。
    理    由
一、原處分機關裁決意旨：異議人即受處分人劉育承（下稱受處
    分人）於民國98年11月24日21時30分許，酒後騎乘車號
    252-BXW 號重型機車，行經臺中市○○○○街92號前，因酒
    後駕車，經檢測其呼氣所含酒精濃度為0.47mg/L（雙方當事
    人皆受傷）之違規，經臺中市警察局第六分局何安派出所員
    警以違反道路交通管理處罰條例第35條第1項第1款之規定，
    掣開違反道路交通管理事件通知單（中市警交字第GE000000
    0號）舉發。該站遂於100年1月21日，以裁監稽違字第裁
    61-GE0000000號裁決書，裁處罰鍰新台幣（下同）3萬元，
    吊扣機車駕駛執照24個月，並施以道安講習。
二、受處分人聲明異議意旨：緩起訴期間業已屆滿，申請一事不
    二罰，原處分有關罰鍰部分請予免罰。
三、按汽車駕駛人，駕駛汽車經測試檢定有酒精濃度超過規定標
    準之情形者，處1萬5000元以上6萬元以下罰鍰，並當場移置
    保管該汽車及吊扣其駕駛執照1年；因而肇事致人受傷者，
    並吊扣其駕駛執照2年；致人重傷或死亡者，吊銷其駕駛執
    照，並不得再考領，道路交通管理處罰條例第35條第1項第1
    款定有明文。惟依95年2月5日施行之行政罰法第26條第1項
    規定：「一行為同時觸犯刑事法律及違反行政法上義務規定
    者，依刑事法律處罰之。但其行為應處以其他種類行政罰或
    得沒入之物而未經法院宣告沒收者，亦得裁處之。」此乃一
    行為同時造成刑罰法律與行政秩序罰規定發生競合適用之關
    係時，基於「一事不二罰」之法理，經由立法程序確立應以
    刑罰優先為原則，避免行為人承受過度且重複之處罰。此觀
    該條立法理由明確揭示：「一行為同時觸犯刑事法律及違反
    行政法上義務規定時，由於刑罰與行政罰同屬對不法行為之
    制裁，而刑罰之懲罰作用較強，故依刑事法律處罰，即足資
    警惕時，實無一事二罰再處行政罰之必要。且刑事法律處罰
    ，由法院依法定程序為之，較符合正當法律程序，應予優先
    適用。但罰鍰以外之沒入或其他種類行政罰，因兼具維護公
    共秩序之作用，為達行政目的，行政機關仍得併予裁處，故
    為第一項但書規定。」，其理益明。是以上揭行政罰法中刑
    事法律處罰優先且不再處以行政秩序罰之目的，既係因為行
    為人已接受刑罰而足資警惕，且已發生懲罰之作用，即無使
    行為人陷於雙重處罰之不利益，則關於刑事法律處罰之範圍
    自應採取實質認定，凡刑事實體法或程序法中所規定客觀上
    剝奪行為人生命、自由、財產權利，主觀上亦因制裁之嚴厲
    性、痛苦性，其強度足以造成心理強制而間接達成矯正教化
    目的之處遇手段，皆應納入其中，而不以形式上符合刑法第
    32條至第34條所定主刑及從刑種類者為限，始與法律規範之
    意旨相符。
四、經查，本件受處分人上開酒醉駕車行為，除構成道路交通管
    理處罰條例第35條第1 項第1 款之交通違規事由外，亦已合
    於刑法第185 條之3 服用酒類不能安全駕駛動力交通工具而
    駕駛罪之構成要件，臺灣臺中地方法院檢察署檢察官於斟酌
    受處分人之犯後態度及公共利益之維護後，認以緩起訴處分
    為適當，乃以98年度偵字第28716號為緩起訴處分，並於處
    分書中載明緩起訴期間為1年，受處分人應於收受執行緩起
    訴處分命令通知書之日起2個月內，向財團法人犯罪被害人
    保護協會臺中分會支付2萬5000元，受處分人並已繳納緩起
    訴處分金，有該緩起訴處分書、臺灣臺中地方法院檢察署檢
    察官執行緩起訴處分命令通知書、財團法人犯罪被害人保護
    協會臺灣臺中分會自行收納款項統一收據各1份在卷可稽。
    則受處分人上開違反刑事法律禁止規範之犯罪事實既已明確
    ，僅因檢察官採取緩起訴處分之替代性刑事處遇手段，未將
    該案逕行起訴或聲請簡易判決處刑，致其後適用之刑事訴訟
    程序有所區別，且受處分人已因上開緩起訴處分而剝奪其財
    產權，而上揭金錢給付義務亦具有強制性、懲罰性，雖不若
    易科罰金係以支付金錢作為自由刑之替代，惟經由緩起訴處
    分條件之履行，使其免於遭檢察官發動起訴程序，實質上仍
    具有替代刑罰之效果，廣義而言，應屬前揭所稱之「實質刑
    事法律處罰」，而有行政罰法第26條第1項「一事不二罰」
    規定之適用（臺灣高等法院臺中分院95年度交抗字第477 號
    裁定同此結論，可資參照）。
五、又法務部95年5月25日法律字第0950700393號函雖謂：行政
    罰法第26條第2項所稱「不起訴處分」包括「緩起訴處分」
    在內云云，惟行政罰法第26條第2項乃例外得裁處行政秩序
    罰之補充規定，參諸該條文係將「不起訴處分」、「無罪」
    、「免訴」、「不受理」、「不付審理」等不能證明刑事被
    告犯罪或未曾使其實際接受刑罰之情形逐一臚列，顯然與該
    條第1項所指發生處罰競合之前提要件尚有未合，故有第2項
    仍依違反行政法上義務規定裁處之必要。本件緩起訴處分既
    非不能證明行為人之犯罪事實，且有支付一定金額之實質處
    罰，自與上開行政罰法第26條第2項列舉之不起訴處分等情
    形迥然有別，仍無從遽為比擬而為相同之處置。行政罰法第
    26條第2項既未將緩起訴處分列舉其中，本於「例外規定從
    嚴解釋」之法理及上揭說明，自不能將條文中「不起訴處分
    」之範圍，擴及於性質顯不相同之「緩起訴處分」，附此敘
    明。
六、綜上所述，原處分關於罰鍰3萬元部分，依行政罰法第26 條
    第1項前段規定，即應依刑事法律處罰之，已無再依上開道
    路交通管理處罰條例第35條第1項第1款之規定裁處行政罰鍰
    之餘地，受處分人據以聲明異議為有理由，原處分就此部分
    應予撤銷，另由本院為受處分人不罰之諭知。至於原處分關
    於吊扣駕駛執照及施以道安講習部分，則係預防將來再犯危
    險之管制罰，而有別於前揭針對已發生違規事實科處罰鍰之
    行政秩序罰，屬行政罰法第26條第1項但書所稱之「其他種
    類行政罰」，原處分機關仍得依道路交通管理處罰條例第35
    條第1項第1款併予裁處，惟受處分人就此部分並未聲明異議
    ，附此敘明。
七、另道路交通管理處罰條例第35條第8 款固規定：「前項汽車
    駕駛人，經裁判確定處以罰金低於本條例第92條第3 項所定
    最低罰鍰基準規定者，應依本條例裁決繳納不足最低罰鍰之
    部分」，惟本件受處分人係依檢察官之緩起訴處分而繳納緩
    起訴處分金，而非經法院裁判確定處以罰金，自無道路交通
    管理處罰條例第35條第8 款之適用，併予敘明（臺灣高等法
    院臺中分院99年度交抗字第57、176 號裁定亦同此見解，可
    資參照）。
據上論斷，應依道路交通管理處罰條例第87條第2 項，道路交通
事件處理辦法第19條，裁定如主文。
中    華    民    國   100    年    6     月    24    日
                            交通庭法  官  羅智文
以上正本證明與原本無異。
如不服本裁定，應於收受送達後5日內向本院提出抗告狀。（應
附繕本）
                                  書記官  洪菘臨
中    華    民    國   100    年    6     月    24    日